台灣基隆地方法院刑事判決　　　　　　　　　　　　　　九十年度訴字第一八九號
　　公　訴　人　台灣基隆地方法院檢察署檢察官
　　被　　　告　戊○○
右列被告因違反槍砲彈藥刀械管制條例等案件，經檢察官提起公訴（九十年度偵字第
三三八號），本院判決如左：
    主      文
戊○○偽造印章，足以生損害於他人，處有期徒刑陸月；如易科罰金，以佰元折算
壹日。扣案黃春勝、黃明智、壬○○、賴坤源、黃建富、林樹德、己○○、洪文達、
林世彪、癸○○、陳資元、乙○○、寅○○、庚○○、子○○、辛○○、李政興、丙○○及丁○○之印章各壹枚、祥富光學眼鏡公司之統一發票專用章參枚均沒收。
被訴違反槍砲彈藥刀械管制條例部分無罪。
    事      實
一、戊○○曾因重傷害案件，經台灣基隆地方法院於民國八十九年二月二十四日以八
    十七年訴字第三三一號判處有期徒刑二年，緩刑四年確定。詎其復於緩刑期內之
    八十九年九月某日，駕駛計Ｍ４─８４０號營業小客車，行經基隆市○○○路路
    橋下時，發現不明乘客所遺失之公文袋一只，內有黃春勝、黃明智、壬○○、賴
    坤源、傅阿城、黃建富、林樹德、己○○、洪文達、林世彪、癸○○、陳資元、
    乙○○、甲○○、寅○○、庚○○、卯○○、子○○、辛○○、李政興、丙○○
    、丑○○、丁○○等二十三人之國民身分證正本各一張，竟意圖為自己不法之所
    有，將之全數侵占入己，攜回其獅球路十一巷八號之住處藏放；戊○○擬將上開
    身分證，以一張二千元之代價，販售其友「阿國」之成年男子，作為「人頭」，
    以供「阿國」虛報所得稅，故於八十九年十二月中旬某日，先前往基隆市○○路
    某刻印店，委託不知情之該刻印店成年負責人刻印，而偽造上述二十三人中之十
    九人之印章，即黃春勝、黃明智、壬○○、賴坤源、黃建富、林樹德、己○○、
    洪文達、林世彪、癸○○、陳資元、乙○○、寅○○、庚○○、子○○、辛○○
    、李政興、丙○○、丁○○之印章各一枚，足以生損害於該十九人；同日，復前
    往基隆市○○路某刻印店，委託不知情之該刻印店成年負責人刻印，而偽造基隆
    市○○區○○路五十九號四樓祥富光學眼鏡公司（實際並無該公司）之統一發票
  專用章印章三枚，足以生損害於該公司；並於同年十二月下旬某日，在其基隆市
    ○○路十一巷八號之住處內，以手寫方式，將丁○○、黃建富、傅阿城、庚○○
    、寅○○、黃明智、林樹德、辛○○、賴坤源及壬○○等十人之上述國民身分證
    背面之住址欄，由非基隆市而變造為基隆市之地址，以方便「阿國」報稅之用，
    足以生損害於該十人。九十年一月十四日晚間十時許，在基隆市○○路○○路橋
    旁，戊○○因另犯詐欺罪遭通緝中，為警查獲，經警至其上開住處內，起出改造
    手槍一把、上述國民身分證正本二十三紙（丙○○、辛○○、乙○○之國民身分
    證業經領回）及偽造印章二十二枚。
二、案經基隆市警察局第二分局報請臺灣基隆地方法院檢察署檢察官偵查起訴。
    理      由
甲、有罪部分
一、右揭犯罪事實，業據被告戊○○於警訊、偵查及審判中坦承不諱，並經被害人丙○○、辛○○、甲○○、丑○○、寅○○、癸○○、壬○○、丁○○、子○○、
    庚○○、卯○○、己○○及乙○○於警訊中指訴綦詳，並有前述國民身分證二十
    張及偽造印章二十二枚扣案及（丙○○、辛○○、乙○○）之贓物認領保管收據
    三紙在卷可稽，足見其自白與事實相符，可以採信，其犯行洵堪認定。
二、核被告所為，係犯刑法第三百三十七條之侵占遺失物、第二百十七條第一項之偽
    造印章及第二百十二條之變造特種文書罪。其利用不知情之刻印店成年負責人而
    偽造印章，為間接正犯。其多次偽造不同被害人之印章及變造不同被害人國民身
    分證部分，均係接續為之，為接續犯，仍屬單純一罪，不生連續犯及想像競合之
    問題。公訴人認被告係多次變造特種文書，係基於概括犯意為之，而為連續犯，
    本院並不受其拘束。被告所犯侵占遺失物、偽造印章及變造特種文書罪間，有方
    法、結果之牽連關係，應從一重之偽造印章罪處斷。
三、按刑事立法上之「法益原則」要求任何行為要加以犯罪化，必因其法益受到侵害
    或危險。蓋刑事立法之核心，在於其所保護之法益。刑法之任務，在於法益之保
    護。無法益保護，無刑法可言；亦即無法益受到侵害或危險，則無施以刑罰之必
    要。行為如未造成「法益侵害」或「法益危險」，則無將之犯罪化之必要。在法
    益侵害，為實害犯；在法益危險，為危險犯。再者，法益本身依其價值評價之強
    度，而呈現法益位階。生命、身體、自由、名譽、財產五者，按其順序，而高低
    位階化。生命法益最高，其次身體法益，其次自由法益，其次名譽法益，而財產
    法益最低。此五種傳統法益，稱之為「個人法益」。至於個人法益以外之「一般
    法益」或「團體法益」，亦必須其與個人法益具有關連性者，始得為刑法所保護
    之法益。預備犯乃危險犯，亦即行為人之預備行為造成法益危險，雖未至著手，
    即未至法益侵害，亦立法加以犯罪化。查其原因無他，以其對最高位階之生命法
    益造成危險，例如刑法之有預備殺人罪、預備強盜罪、預備擄人勒贖罪，均因其
    故意行為已造成「生命」法益之危險；否則，各該罪即無設預備犯之必要。如係
    單純對身體、自由、名譽、財產等法益危險之故意行為，並未加以犯罪化而設預
    備犯。蓋法益之功能，在刑法上有二：一為決定刑罰必要性；二為使得處刑合理
    性。前者，有法益保護之必要性，始得加以犯罪化；後者，其法定刑之刑罰種類
    及其刑度輕重，必須與其所保護之法益具有相當性。有「入刑化」之必要時，始
    得賦予該刑種；具有相當性時，始得為該級刑度之訂定。申言之，必須與其法益
    位階為合理而相當之規範，以免產生不合理之法定刑。依前者，可以導出一基本
    刑事立法原則，即「無法益損害，即無刑罰」原則。否則，立法者任意行使其刑
  罰權之結果，勢必使得刑事法充斥無法益之犯罪。如此，隨意加以犯罪化，輕易
    動用刑罰，實與刑罰「最後手段原則」有違。查偽造、變造文書各罪，傳統法益
    論者認為侵害社會法益，惟新法益論者認為社會法益抽象而難以理解，故依一般
    法益之觀點加以審查，以察其與個人法益有關連性。單純偽造或變造文書而未行
    使，並不足以對個人法益造成任何侵害，亦即單純偽造或變造之行為並無法益危
    險存在。例如本件偽造之印章、變造之身分證如不行使，尚不足以造成任何法益
    侵害。因此，單純偽造或變造文書之行為，而予以犯罪化，欠缺合理性，並不足
    取。其次，偽造或變造後進而行使之行為，論者推衍所及者，或為詐財，或為騙
    色，對於他人之身體、自由、名譽或財產，或造成侵害，或造成危險。不過，依
    司法實務經驗觀之，此類犯罪經常伴隨其他犯罪如詐欺等，常屬其他犯罪之方法
    行為；依其他犯罪而論處，已足以達成法益保護之目的，則行使偽造文書各罪之
    除罪化，似可加以考慮。其次，侵占遺失物罪，使得遺失物難以回復其所有權，
    ，尚可列為財產犯罪之實害犯，其犯罪化固非無見；惟專科罰之本罪，其威嚇功
    能有幾，值得懷疑；將之除罪化，恢復為非犯罪行為，亦值得立法斟酌。
四、次按刑事司法上之「罪刑相當原則」要求法官在量刑時，應依法益之位階，重所
    當重，輕所當輕，必使罪得其刑而刑當其罪；不得重罪而輕判，或輕罪而重判；
    期使責任與刑罰得以相適應，而具有相當性。地藏十輪經（第三卷）云：「若犯
    重罪，應重治罰；若犯中罪，應中治罰；若犯輕罪，應輕治罰；令其慚愧，懺悔
    所犯。」其此之謂也！為此，本院審酌被告之品行、生活狀況、智識程度、犯罪
    之動機、目的、犯罪所生之危害、犯罪後之態度等一切情狀後，特別考量被告偽
    造印章之行為尚未出現實害，更參以牽連犯應予適度之加重其刑，始符合罪刑相
    當原則等情，認為量處如主文所示之自由刑，已足使其罪刑相當，爰宣告之，以
    示儆懲，並依修正刑法而諭知易科罰金之折算標準，以期被告之自新。
五、扣案偽造黃春勝、黃明智、壬○○、賴坤源、黃建富、林樹德、己○○、洪文達
    、林世彪、癸○○、陳資元、乙○○、寅○○、庚○○、子○○、辛○○、李政
    興、丙○○、丁○○之印章各一枚及祥富光學眼鏡公司統一發票專用章三枚，不
    問屬於犯人與否，應予宣告沒收。
乙、無罪部分
一、公訴意旨略以：被告戊○○於八十八年六月間，受友人賴清輝所託，在其基隆市
    ○○路十一巷八號之住處，受寄具有殺傷力仿半自動手槍改造玩具手槍一把、供
    上述手槍用改造子彈三顆（不具殺傷力，未經起訴），未經許可而無故持有上開
    槍彈，因認被告涉犯槍砲彈藥刀械管制條例第十一條第四項之未經許可寄藏槍砲
    罪嫌云云。
二、公訴人認被告涉有違反槍砲彈藥管制條例之犯行，係以被告之自白、扣案之改造
    手槍一把及卷附之內政部警政署刑事警察局九十年一月二十日刑鑑字第八五一九
    號鑑驗通知書一紙，而為其論據。
三、按犯罪事實應依證據認定之，無證據不得推定其犯罪事實，刑事訴訟法第一百五
    十四條定有明文。又按槍砲彈藥刀械管制條例第十一條第四項之未經許可寄藏槍
    砲罪，係指寄藏該條第一款所示之槍砲及其他可發射金屬或子彈具有殺傷力之各
    式槍砲為其構成要件；依此規定，若該寄藏之手槍，並不具殺傷力，自不得以該
    罪相繩。所謂殺傷力，司法實務向以司法院秘書長八十一年六月十一日秘台廳（
    二）字第０六九八五號函，而為其論據；該函認為「殺傷力」為在最具威力之距
    離，以彈丸可穿入人體皮肉層之動能為基準云云；而日本科學警察研究所之研究
    結果，認為彈丸面積動能達二十焦耳／平方公分，則足以穿人體皮肉層云云。其
    次，在證據法則上，補強證據必須補強待證事實，至任何人均無可置疑之地步，
    亦即必須符合「超越合理懷疑原則」，始得據以論罪；其尚有疑者，利益應歸被
    告，依「罪疑利益歸被告原則」，仍應為有利被告事實之認定。申言之，當證據
    資料尚有對被告有利之存疑時，如無法依客觀方法排除此項合理之可疑，則依罪
    疑利益歸被告原則，不得僅以此項證據資料作為有罪判決之依據。再者，認定被
    告有罪之事實應憑證據；如未能發現相當之證據，或證據不足以證明，自不能以
    推測或擬制之方法，以為裁判之基礎；且認定事實所憑之證據，其為訴訟上之證
    明，須達於通常一般人均不致有所懷疑，而得確信其為事實之程度者，始得據為
    有罪之認定；倘其證明尚未達到此一程度，而有合理之懷疑存在時，尚難為有罪
    之認定基礎；苟積極證據不足為不利於被告事實之認定時，即應為有利於被告之
    認定，更不必有何有利之證據；亦即如無確切之積極證據，足以證明犯罪事實，
    即令被告不能為有利之反證，亦不能遽論以罪責，此亦為刑事司法實務向來之見
    解（最高法院三十年上字第八一六號、四十年台上八六號、七十年台上字第二三
    六八號、七十六年台上字第四九八六號判決參照）。徵諸被告既無自證己罪之義
    務，更無自證無罪之義務，此乃當然之法理。
四、經查：卷附內政部警政署刑事警察局鑑驗通知書固稱：送驗改造手槍壹枝，認係
    仿WALTHER廠半自動手槍製造之玩具手槍（滑套為金屬材質，槍身為塑膠材質）
    換裝土造金屬槍管改造而成，機械性能良好，可擊發適用子彈，認具殺傷力云云
    ；惟本院將扣案之槍枝一把，檢送中央警察大學鑑驗後，其鑑定結論為：「本送
    鑑證物隸屬玩具槍類，但未見發射物隨案附送，無法進行是否具有殺傷力之驗證
    。」其鑑定內容則有「扳機下方之護弓短缺，從護弓與槍身銜接處之基座斷裂痕
    研判，護弓已遭毀損遺棄」、「槍管長7.5cm，其彈室未見來復線，膛面粗糙污
    黑，品管差」、「整體槍枝結構鬆散，以制式之：：：子彈試裝，均未能裝上定
    位，研判依一般情況並不適用發射制式之子彈。本證物研判屬於玩具槍商品產物
    ，非屬於”槍砲彈藥刀械管制條例”所規範之制式武器」之描述，不過於鑑定內
    容二之５稱「本證物既有槍機及撞針之結構，常理推斷可以擊發具有底火等彈藥
    之子彈，如自行設計或改裝製造之子彈」而已，此有該大學（九十）校科字第九
    ○一七七六號鑑定書在卷可稽，其鑑驗結果與上開刑事警察局鑑驗通知書之結論
    大有出入。對照兩者之鑑定內容以觀，刑事警察局所謂「機械性能良好」，並非
    實情；中央警察大學之鑑定結果，核與被告所辯大致符合。茲扣案手槍之彈室未
    見來復線，整體槍枝結構鬆散，制式子彈無法裝上，又如何認其具有殺傷力？再
    者，刑事警察局所謂「可擊發適用子彈」云云，中央警察大學所謂「可以擊發具
    有底火之改造子彈」云云，均屬於推測之詞，本於「罪疑利益歸被告原則」，應
    為有利被告事實之判斷，而認為該槍枝不具有殺傷力，自不得以該罪相繩。至於
    所謂殺傷力云云，本院認為必須在最具威力之距離，「射中人體要害，足以致死
    ；未中要害，足以成傷」，始足當之。上述穿入人體皮肉層即為殺傷力云云之見
    解，其實應為「致傷力」之標準，並非殺傷力之標準，其見解自非可採，從而二
    十焦耳／平方公分動能之標準，自難據為有無殺傷力之標準，併予指明。此外，
    復查無其他積極證據足資認定被告有罪，故此部分不能證明被告犯罪，自應為無
    罪之諭知。
五、據上論斷，應依刑事訴訟法第二百九十九條第一項前段、第三百零一條第一項、
    刑法第第三百三十七條、二百十二條、第二百十七條第一項、第二百十九條而判
    決如主文。
本案經檢察官吳佳齡到庭執行職務
中      華      民      國    九十一    年      五      月    三十一    日
                                    台灣基隆地方法院刑事庭
                                        法  官  陳  志  祥
右正本證明與原本無異。
如不服本判決，應於收受送達後十日內，向本院提出上訴狀，敘述上訴之理由，上訴
於台灣高等法院，並應按他造當事人之人數附具繕本。
中      華      民      國    九十一    年      六      月        五    日
                                        書記官  陸  清  敏
附錄：
刑法第三百三十七條
意圖為自己或第三人不法之所有，而侵占遺失物、漂流物或其他離本人所持有之物者
，處五百元以下罰金。
刑法第二百十二條：
偽造、變造護照、旅券、免許證、特許證及關於品行、能力、服務或其他相類之證書
、介紹書，足以生損害於公眾或他人者，處一年以下有期徒刑，拘役或三百元以下罰
金。
刑法第二百十七條第一項：
偽造印章、印文或署押，足以生損害於公眾或他人者，處三年以下有期徒刑。
盜用印章、印文或署押，足以生損害於公眾或他人者，亦同。
